【裁判字號】    97,消債更,59
【裁判日期】    971107
【裁判案由】    更生事件
【裁判全文】
臺灣臺南地方法院民事裁定            97年度消債更字第59號
債  務  人  甲○○
上列當事人因消費者債務清理事件聲請更生，本院裁定如下：
    主    文
聲請駁回。
聲請費用由債務人負擔。
    理    由
一、本件聲請意旨略以：債務人有不能清償債務之情事，且無擔
    保或無優先權之債務總額未逾新臺幣（下同）1,200 萬元，
    復未經法院裁定開始清算程序或宣告破產，前雖與債權金融
    機構成立債務協商，約定每月償還19,498元，然債務人配偶
    債務逾期未繳，且債務人有對配偶債務連帶保證，因此薪資
    於96年2 月遭法院強制扣薪20,442元後，再扣除家庭生活開
    銷，及房貸支出，導致96年11月時無力繼續償還無擔保債務
    協商金額19,498元，不得不毀諾。為此，依消費者債務清理
    條例提出本件更生之聲請等語。
二、按聲請更生或清算不合程式或不備其他要件者，法院應以裁
    定駁回之，但其情形可以補正者，法院應定期間先命補正，
    消費者債務清理條例第8條定有明文。次按債務人與金融機
    構協商成立者，不得聲請更生或清算，但因不可歸責於己之
    事由，致履行顯有重大困難者，不在此限；本條例施行前，
    債務人依金融主管機關協調成立之中華民國銀行公會會員辦
    理消費金融案件無擔保債務協商機制與金融機構成立之協商
    ，準用前項之規定，消費者債務清理條例第151條第5項、第
    6項亦分別有明文規定。衡諸債之關係，係以當事人間之信
    賴關係為基礎，為社會經濟組織之重要支柱，故當事人於以
    法律行為追求自己之利益之際，亦應顧及對方之利益，並考
    量債權債務在社會上之作用，本於誠實及信用之原則，行使
    債權及履行債務。是對於已陷入經濟上困境之消費者，若任
    其於惡性循環之債務窘境中生存，將衍生嚴重之社會問題，
    難以維持安定之社會經濟秩序，故為兼顧債權人、債務人雙
    方之利益，對陷於經濟上困境之消費者，乃允其於消費者債
    務清理條例施行後，得選擇以重建型之更生程序或清算型之
    清算程序清理其債務，藉以妥適調整債務人與債權人及其他
    利害關係人間之權利義務關係，保障債權人獲得公平受償，
    並謀求消費者經濟生活之重建復甦機會。惟對於已與金融機
    構協商成立，或於本條例施行前，已依金融主管機關協調成
    立之中華民國銀行公會會員辦理消費金融案件無擔保債務協
    商機制與金融機構成立協商之債務人，若非因不可歸責於己
    之事由，致履行顯有重大困難，僅係為圖謀減免債務，而不
    為債務之履行，自有違債權契約為誠信契約之本旨，故依消
    費者債務清理條例第151條第6項準用同條第5項前段之規定
    ，不得聲請更生或清算，始能避免肇致道德危險。
三、經查：
（一）債務人前於消費者債務清理條例施行前，依金融主管機關
      協調成立之中華民國銀行公會會員辦理消費金融案件無擔
      保債務協商機制與金融機構成立協商，雙方約定債務人自
      95年11月起每月應償還款項合計為19,498元，至全部清償
      為止，業據債務人協議書及無擔保債務還款計劃為證，堪
      信為真實。因此債務人須具備協商後有不可歸責事由致履
      行協商義務顯有重大困難，聲請更生始為適法。
（二）債務人主張其配偶債務逾期未繳，然債務人有對配偶債務
      連帶保證，96年2 月法院強制扣薪20,442元，扣除家庭生
      活開銷及房貸支出，導致96年11月時無力繼續償還無擔保
      債務協商金額19,498元，不得不毀諾。為此應許其聲請更
      生等語，惟查：
    1.為有效反應債務人償債能力，應以債務人年度總所得加以
      計算。債務人擔任公職人員，每年除基本薪資收入外應尚
      有年終獎金級考績獎金收入此外應再扣除每月退撫基金及
      健保費，以適當顯示債務人實際能處分之收入。經查債務
      人96年6 月至96年11月，領有薪資445,762 元、考績獎金
      31,193元（乙等考績），有內政部警政署保安警察第二總
      隊第一大隊薪資函1 份在卷可稽，另推估債務人年終獎金
      應有92,122元（計算基礎：本俸61,415×3 ÷2 ＝92,122
      ），因此債務人每月平均收入應為84,568元（計算基礎：
      445,762 ÷6 ＋31,193÷12＋92,122÷00－0000－0000
      ＝84,568），此金額應再扣除每月退撫基金2,561 元及健
      保費3,156 元，因此債務人每月平均實際得處分之收入為
      78,851元始為適當。
    2.債務人主張每月需支出房貸。經查：房貸名目上雖為債務
      ，然實質而言債務人藉由每期繳款貸款，逐期累積個人資
      產，而債務人於經濟困頓之際，應選擇適度對其資產加以
      處分以減輕債務而非反倒有累積資產行為，則相對於其他
      各債權人而言亦有不公平之處，亦徒增債務人負擔。且人
      民安居並不以居住於自有住宅為必要，租屋居住亦為目前
      社會眾多經濟狀況無力負擔購屋支出之人的安居方式，且
      因租屋支出並得為所得稅之扣減額，故租屋居住毋寧是自
      認經濟負擔沉重之人減輕負擔的另一種生活方式。因此，
      債務人若將該房地變賣清償債務後，其雖增加租屋支出（
      租屋支出應計入每月個人基本生活費中），但同時減少貸
      款支出。因此本院不予採認債務人房貸支出為生活上之必
      要支出。
    3.債務人主張其為配偶債務之連帶保證人，因此自96年2 月
      起每月遭法院強制扣薪20,442元。經查：債務人每月為法
      院強制扣薪約20,532元，有內政部警政署保安警察第二總
      隊第一大隊薪資函1 份在卷可稽。
    4.台灣省97年每月每人最低生活費係9,829 元（此數額包含
      食衣住行），有內政部歷年最低生活費一覽表1 份在卷可
      稽，債務人於履行債務期間本應節約省用，過較不寬裕之
      經濟生活，並誠實勤勉地履行債務，以符合公平正義及誠
      信原則，是本院認債務人及其配偶每人每月基本生活費用
      以9,829 元為已足，共計19,658元。。
    4.債務人主張扶養2 名子女及岳母共支出16,000元。經查：
      未成年子女平日生活均依附於父母，因此基本支出應不若
      成年人。經參酌96年度綜合所得稅受扶養人每人免稅額77
      ,000 元計算每人每月基本生活所需約6,500元為適當。準
      此，本院認債務人為其2名子女支出每月基本生活費用共
      計13,000元，另加計債務人扶養其岳母每月3,000元，因
      此本院認定扶養支出共16,000元。
（三）綜上，債務人平均每月收入約78,851元，扣除債務人及其
      配偶生活費、子女及岳母扶養費、法院扣薪費用後之餘額
      22,661元（78,851－20,532－19,658－16,000＝22,661）
      ，尚足夠履行債務人依債務協商約定每月應償還之款項19
      ,498 元。是以債務人主張因不可歸責於己之事由，致履
      行上開協商顯有重大困難云云，自不足採。
四、綜上所述，債務人於消費者債務清理條例施行前，既已與金
    融機構之債權人依金融主管機關協調成立之中華民國銀行公
    會會員辦理消費金融案件無擔保債務協商機制成立協商，且
    又無因不可歸責於己致履行顯有重大困難之事由，則其聲請
    更生，顯然違背消費者債務清理條例第151條第6條準用同條
    第5項前段之規定，且上開欠缺又屬無從補正，從而，依上
    開說明，應予駁回其更生之聲請。
中    華    民    國    97    年    11    月     7    日
              民事第三庭    法  官  黃莉莉
上為正本係照原本作成。
如不服本裁定，應於裁定送達後10日內，以書狀向本院提出抗告
，並繳納抗告費新臺幣1千元。
中    華    民    國    97    年    11    月     7    日
                            書記官  陳著振


司法院資訊處製作；財團法人民間司法改革基金會備份。
